【裁判字號】    90,上易,3662
【裁判日期】    901116
【裁判案由】    背信
【裁判全文】
臺灣高等法院刑事判決                            九十年度上易字第三六六二號
    上  訴  人  臺灣板橋地方法院檢察署檢察官
    被      告  丙○○
                甲○○
    右二人共同
    選任辯護人  何春源
右上訴人因被告背信案件，不服臺灣板橋地方法院九十年度易字第八八０號，中華民
國九十年九月十七日第一審判決（起訴案號：臺灣板橋地方法院檢察署八十九年度偵
字第一三九一八、一四八九三號），提起上訴，本院判決如左：
    主  文
上訴駁回。
    理  由
壹、公訴要旨
一、公訴事實略以：被告丙○○、甲○○（以下簡稱被告二人）係夫妻，於民國八十
    二年六月間，由被告甲○○向乙○○○宣稱國產汽車股份有限公司（以下簡稱國
    產公司）雖已停止以國產公司名義對外借貸，惟國產公司內部仍以公司負責人張
    朝翔、張朝喨兄弟名義繼續向員工及員工親屬借貸周轉等語，而與乙○○○在臺
    北市○○街華南商業銀行，約定由乙○○○出資新台幣（下同）二千萬元，而以
    任職於國產公司之被告丙○○名義借貸予國產公司，並約定利息以每百元日息四
    厘（即月息一分二，起訴書誤載為月息四厘）計算，由被告二人以開具同額支票
    方式擔保償付。乙○○○即自八十二年七月起，陸續將二千萬元之款項交付被告
    甲○○，以便轉交被告丙○○以其名義借貸予張朝翔、張朝喨運用。惟被告二人
    竟共同意圖為其女陳靜慧（起訴書誤載為陳靜惠）不法之利益，及損害乙○○○
    及乙○○○之夫翁信二之利益，於八十七年十一月二日國產公司發生財務危機後
    之八十七年十二月十六日，前往國產公司將原屬陳靜慧名義面額五十萬元之借據
    ，更改為翁信二名義，而將陳靜慧之對於國產公司之債權轉嫁為翁信二名義，使
    翁信二對於國產公司之債權（日後恐難以受償）增加，並減少被告二人先前超額
    提領而應返還乙○○○或翁信二款項之數額等語。
二、起訴法條：刑法第三百四十二條第一項之背信罪。
三、公訴證據：
    (一)被告二人自白有將陳靜慧名義借貸予國產公司五十萬元之借據，更改為翁信二
      名義。
    (二)被告二人既自承本身亦有將金錢借貸予國產公司，且與告訴人乙○○○之金錢
      混合借貸，則尚存借貸與國產公司之款項，竟謂皆屬告訴人之金錢，實與常情
      不合。
    (三)被告二人承認與告訴人原約定以被告丙○○名義借貸與國產公司，嗣後改以被
      告甲○○之父翁山、姊翁月英名義借貸，則原屬被告二人之女陳靜慧名義之借
      貸，難認係用告訴人之金錢借貸與國產公司。
貳、上訴要旨：
一、被告二人於國產公司發生財務危機後，將原以陳靜慧名義借貸予國產公司之五十
    萬元，更改為翁信二名義，而將陳靜慧對國產公司之債權轉嫁為告訴人之夫之債
    權，不僅使告訴人原得逕向被告二人求償之債權，轉換為對國產公司之債權，日
    後顯難以受償，並且減少被告二人先前超額提領而應返還告訴人款項之數額，致
    被告二人得以免除該部分債務之清償責任，同時減少原屬陳靜慧對國產公司債權
    部分將造成之損失，焉能謂對告訴人之財產或其他利益並無損害，而認定被告二
    人並無背信行為？
二、背信行為既、未遂之區別，以本人之財產或利益是否受有損害為標準，有最高法
    院二十九年上字第八二０號判例可資參照。是以縱認被告二人之行為，對告訴人
    之財產或其他利益並無損害，亦應成立背信未遂罪，原審未注意及之，即有違誤
    。
、被告二人之辯解
一、被告二人確實有將告訴人交付之二千萬元，以國產公司員工即被告丙○○親屬翁
    山、翁月英名義借貸與國產公司，因被告二人亦有將自有金錢以上開名義借貸與
    國產公司，被告二人於提領自身款項使用時，不慎超額提領，致借貸予國產公司
    之總額僅餘一千九百三十萬元，該部分均屬告訴人借貸與國產公司之金錢，而與
    二千萬元之差額七十萬元，被告二人於查帳發現後，已提存於法院返還告訴人。
二、被告丙○○於發現超額提領告訴人借貸與國產公司款項時，需要補充借貸，因當
    時翁山病重，顧慮日後遺產稅問題，乃於八十七年九月間，改以女兒陳靜慧名義
    借貸與國產公司五十萬元，實則該借貸款項仍屬告訴人之金錢。
肆、本院之判斷
一、按犯罪事實應依證據認定之，無證據不得推定其犯罪事實，又不能證明被告犯罪
    者，應諭知無罪之判決，刑事訴訟法第一百五十四條、第三百零一條第一項定有
    明文。又認定不利於被告之事實，須依積極證據，苟積極證據不足為不利於被告
    之認定時，即應為有利被告之認定，更不必有何有利之證據，有最高法院三十年
    上字第八一六號判例可資參照。再按刑法第三百四十二條之背信罪，以有取得不
    法利益或損害本人利益之意圖為必要，若無此意圖，即屬欠缺意思要件，縱有違
    背任務之行為，並致生損害於本人之財產或其他利益，亦難律以本條之罪，為最
    高法院三十年上字第一二一０號判例所揭示意旨。
二、經查，告訴人於八十五年七月間陸續交付被告二人供借貸予國產公司之金額總計
    達二千萬元時，被告二人借貸予國產公司之總金額有三千零六十萬元之多，之後
    陸續減少，至八十五年十一月間為少於二千萬元之一千六百六十萬元，於八十六
    年一月間又增加至二千零六十萬元，八十六年三月、四月、十月、十一月、八十
    七年一月、三月、四月、五月、六月、九月依序為一千七百九十三萬元、一千二
    百六十萬元、二千二百六十萬元、一千七百六十萬元、七百六十萬元、七百八十
    萬元、一千五百萬元、一千三百八十萬元、一千八百八十萬元、一千九百三十萬
    元等情，有被告二人提出之利息金額與本金金額對照表附於台灣板橋地方法院八
    十八年度易字第三０九七號卷可稽（見第四六至五一頁）。以告訴人交齊二千萬
    元之後，金額變動幅度頗大，且次數甚多，總計金額有時多達三千餘萬元，有時
    僅有七百餘萬元，與告訴人所交付金額二千萬元有頗大差距，堪信被告二人確有
    將自身金錢混合告訴人之金錢借貸予國產公司，且多有恣意取回金錢支用，斟酌
    狀況再予補充借貸情形。又參酌證人陳靜慧證述：係被告二人以其名義借貸國產
    公司五十萬元，伊不知道金錢來源等語（見原審卷第九一、九二頁），被告丙○○所辯於八十七年九月間有以陳靜慧名義借貸國產公司五十萬元等情，亦堪採信
    。則就上開情節以觀，被告二人以親屬名義借貸予國產公司之金錢，事實上增增
    減減，在八十五年七月間告訴人交齊二千萬元後，仍有時超過二千萬元，有時不
    及二千萬元，足見被告二人主觀上應籠統為之，並未加區分，所在意者為告訴人
    總金額為二千萬元，應依本金二千萬元支付告訴人利息。且客觀上亦無法區分借
    貸予國產公司者，何者為告訴人之金錢，何者為被告二人自身之金錢。公訴人指
    稱以被告二人之女陳靜慧名義借貸予國產公司之金錢，並非告訴人之金錢等情，
    信與實情不合，難以採取。至被告二人恣意提領借貸予國產公司之金錢支用，致
    借貸予國產公司之金額總數不及告訴人委託之二千萬元情節，因不在公訴人起訴
範圍內，本院自不得予以審究，併此敘明。
三、次查，被告二人曾以被告甲○○名義簽發面額二千萬元支票供告訴人收執以供擔
    保，及按月以二千萬元本金計算利息以被告甲○○名義簽發支票支付告訴人等情
    ，為告訴人所是認（見原審卷第三一頁、本院卷第三二頁），並有支票、票據代
    收紀錄簿影本附於台灣板橋地方法院檢察署八十八年度偵字第四四九八號案卷可
    按（見第八至十二頁）。如告訴人僅係單純借用被告丙○○名義借貸與國產公司
    ，理應直接取得金額二千萬元借據持有，並自行兌領國產公司交付之支付利息支
    票，信無被告二人尚須簽發支票供擔保，且另行簽發支票予告訴人支付利息之理
    。堪信告訴人原即委託被告二人處理借貸事宜，至於被告二人以何人名義借貸，
    告訴人並不在意。則被告二人任意以親屬名義借貸予國產公司，主觀上應無違反
    雙方約定之認識。且如前所述，被告二人以親屬名義借貸予國產公司之金額於告
    訴人交齊二千萬元後，仍多有增減而多於或少於二千萬元，亦即被告二人除提領
    外，並有另行補充借貸情形，尚難謂為被告二人其後借貸予國產公司，本意均係
    以自身金錢借貸，而非混合告訴人之金錢為之。是以不能以被告二人借貸之初未
    使用其女陳靜慧名義，而於八十七年九月間方以陳靜慧名義借貸國產公司五十萬
    元，即認被告二人主觀上認為該五十萬元並非告訴人之金錢，不應歸屬於告訴人
    。
四、又查，被告二人既受託處理告訴人所交付借貸總數二千萬元予國產公司事，則於
    告訴人要求結算時，須湊齊二千萬元返還告訴人，乃事理之常。告訴人於本院審
    理時自承每月收取以二千萬元本金計算之利息二十四萬元至八十七年十月份，於
    八十七年十月份聽說國產公司有財務危機，始向被告二人表示要取回借貸款項等
    情（見本院卷第三二頁）。在此之前，告訴人既未曾表示要終止借貸取回款項，
    則被告二人縱有向國產公司取回部分借貸款項，實無返還告訴人之理。而如前所
    述，被告二人以親屬名義借貸予國產公司之金額自八十六年三月以後，即少於二
    千萬元，而八十六年三月間國產公司營運頗為正常，被告二人應無為避免風險而
    取回自身借款，獨留告訴人之款項借貸予國產公司情形。又被告二人於八十七年
    九月以後尚存之國產公司借貸款項總額為一千九百三十萬元，尚不足告訴人委託
    借貸與國產公司之二千萬元，被告二人於告訴人請求返還時，以該實際借貸金額
    全數作為告訴人之借貸金額，並將借據更改為告訴人之夫翁信二名義，堪認其意
    僅在結算理清。且被告二人與告訴人既有委任關係，被告二人將尚存於國產公司
    之借貸金額全數作為告訴人之借貸金額，被告二人就該部分借貸金額，其間法律
    關係尚須釐清，並非即可免除民事責任。是以被告二人將陳靜慧名義之借貸金額
    五十萬元更改為翁信二名義，主觀上應無意圖為自己或第三人不法利益，或損害
    告訴人之利益可言。至於被告二人以此方式處理告訴人之事務，有無違反約定，
    造成告訴人之損失，應否負債務不履行或損害賠償責任，應循民事爭訟程序解決
    ，並非本院所應審究。
五、綜上所述，公訴及上訴意旨所舉事證，尚不能證明被告二人將陳靜慧名義借貸予
    國產公司五十萬元，更改為告訴人之夫翁信二名義，有取得不法利益，或損害告
    訴人利益之意圖。依首揭說明，即與刑法第三百四十二條第一項之犯罪構成要件
    有間，不能論以該罪。不能證明被告二人犯罪，依首揭說明，應諭知無罪之判決
    。原審以不能證明被告二人犯罪為由，諭知無罪之判決，洵無不合。公訴人上訴
    意旨仍執前詞，指摘原判決不當，提起上訴，為無理由，應予駁回。
伍、適用之法律
    刑事訴訟法第三百六十八條。
本案經檢察官劉永清到庭執行職務。
中      華      民      國      九十      年      十一    月    十六    日
                              臺灣高等法院刑事第二十庭
                                  審判長法  官  葉  麗  霞
                                        法  官  段  景  榕
                                        法  官  李  錦  樑
右正本證明與原本無異。
不得上訴。
                                        書記官  郭  台  發
中      華      民      國      九十      年      十一    月    十九    日


司法院資訊處製作；財團法人民間司法改革基金會備份。
